臺灣屏東地方法院民事判決　　　　　　　 98年度訴字第618號
原　　　告　鍾乃先
訴訟代理人　鍾繼昌
　　　　　　鍾逸樺
被　　　告　鍾美蘭
　　　　　　鍾新蘭
　　　　　　鍾秀蘭
　　　　　　李怡欣
　　　　　　李怡樺
　　　　　　鍾素蘭
共　　　同
訴訟代理人　蔡將葳律師
上列當事人間請求分割共有物事件，本院於民國100 年4 月6 日
言詞辯論終結，判決如下：
    主      文
原告與被告鍾美蘭、鍾新蘭、鍾秀蘭、李怡欣、李怡樺共有坐落
屏東縣內埔鄉○○段二０七地號面積一二四五平方公尺土地及原
告與被告鍾素蘭共有坐落同段二０八地號面積一三三五平方公尺
土地，依下列方法合併分割：(一)如附圖所示編號207-A 部分面積
八二五平方公尺，按被告鍾美蘭、鍾新蘭、鍾秀蘭、鍾素蘭之應
有部分各五分之一，被告李怡欣、李怡樺之應有部分各十分之一
，分歸被告保持共有；(二)如附圖所示編號207-B 部分面積一七五
五平方公尺分歸原告取得。
訴訟費用由被告鍾美蘭、鍾新蘭、鍾秀蘭、鍾素蘭各負擔二五八
０分之一六五，由被告李怡欣、李怡樺各負擔五一六０分之一六
五，餘由原告負擔。
    事實及理由
一、按應有部分有抵押權者，其權利不因共有物之分割而受影響
    ，但權利人經共有人告知訴訟而未參加者，其權利移存於抵
    押人所分得之部分，民法第824 條之1 第2 項第3 款定有明
    文。本件被告鍾秀蘭之應有部分有抵押權，其抵押權人臺灣
    新光商業銀行經原告告知訴訟而未參加，則本件共有物分割
    後，臺灣新光商業銀行之抵押權應移存於被告鍾秀蘭所分得
    之部分，合先敘明。
二、原告主張：坐落屏東縣內埔鄉○○段207 地號面積1,245 平
    方公尺土地（下稱系爭207 地號土地），為伊與被告鍾美蘭
    、鍾新蘭、鍾秀蘭、李怡欣、李怡樺所共有，伊之應有部分
    為585/1245，被告鍾美蘭、鍾新蘭、鍾秀蘭之應有部分均為
    165/1245，被告李怡欣、李怡樺之應有部分均為165/2490；
    坐落屏東縣內埔鄉○○段208 地號面積1,335 平方公尺土地
    （下稱系爭208 地號土地），為伊與被告鍾素蘭所共有，伊
    之應有部分為1170/1335 ，被告鍾素蘭之應有部分為165/13
    35。系爭207 、208 地號土地均為特定農業區農牧用地（耕
    地），依其使用目的均無不能分割之情形，兩造間亦未以契
    約訂有不分割之期限，惟其分割之方法迄不起協議決定，且
    兩造均同意合併分割系爭207 、208 地號土地，則伊自得依
    民法第823 條第1 項及第824 條第2 項、第6 項之規定，請
    求合併分割系爭207 、208 地號土地。又關於系爭207 、20
    8 地號土地合併分割之方法，伊同意採如附圖所示分割方案
    ，將編號207-A 部分面積825 平方公尺分歸被告保持共有，
    將編號207-B 部分面積1,755 平方公尺分歸伊單獨取得等情
    ，並聲明：原告與被告鍾美蘭、鍾新蘭、鍾秀蘭、李怡欣、
    李怡樺共有系爭207 地號土地及原告與被告鍾素蘭共有系爭
    20 8地號土地准予合併分割。
三、被告則陳稱：系爭207 、208 地號土地相毗鄰，均係被繼承
    人鍾賢榮所遺，由兩造於民國82年8 月14日辦畢分割繼承登
    記，而各取得其應有部分，原告就系爭207 、208 地號土地
    均具應有部分，其請求合併分割，渠等均同意之。又系爭20
    7 、208 地號土地曾經農地重劃，重劃後北邊面臨道路，南
    邊面臨排、灌溉系統，分割後各共有人取得之土地倘未面臨
    道路及排、灌溉系統，即與農地重劃條例第15條規定之意旨
    有違，並與耕地分割執行要點第15點規定不符，而無法辦理
    分割登記，故渠等同意如附圖所示分割方案，將編號207-A
    部分面積825 平方公尺分歸渠等保持共有，另編號207-B 部
    分面積1,755 平方公尺則分歸原告取得等語，並聲明：同意
    合併分割。
四、按：「各共有人，除法令另有規定外，得隨時請求分割共有
    物。但因物之使用目的不能分割或訂有不分割之期限者，不
    在此限。」「分割之方法不能協議決定，或於協議決定後因
    消滅時效完成經共有人拒絕履行者，法院得因任何共有人之
    請求，命為下列分配：一、以原物分配於各共有人。但各共
    有人均受原物之分配顯有困難者，得將原物分配於部分共有
    人。二、原物分配顯有困難時，得變賣共有物，以價金分配
    於各共有人；或以原物之一部分分配於各共有人，他部分變
    賣，以價金分配於各共有人。」「共有人相同之數不動產，
    除法令另有規定外，共有人得請求合併分割。」「共有人部
    分相同之相鄰數不動產，各該不動產均具應有部分之共有人
    ，經各不動產應有部分過半數共有人之同意，得適用前項規
    定，請求合併分割。但法院認合併分割為不適當者，仍分別
    分割之。」民法第823 條第1 項及第824 條第2 項、第5 項
    、第6 項定有明文。又每宗耕地分割後每人所有面積未達0.
    25公頃者，不得分割，但本條例中華民國89年1 月4 日修正
    施行前之共有耕地，得分割為單獨所有；前項第3 款及第4
    款所定共有耕地，辦理分割為單獨所有者，應先取得共有人
    之協議或法院確定判決，其分割後之宗數，不得超過共有人
    人數，農業發展條例第16條第1 項第4 款及第2 項設有明文
    。本件系爭207 地號土地為原告與被告鍾美蘭、鍾新蘭、鍾
    秀蘭、李怡欣、李怡樺所共有，原告之應有部分為585/1245
    ，被告鍾美蘭、鍾新蘭、鍾秀蘭之應有部分均為165/1245，
    被告李怡欣、李怡樺之應有部分均為165/2490，系爭208 地
    號土地為原告與被告鍾素蘭所共有，原告之應有部分為1170
    /1335 ，被告鍾素蘭之應有部分為165/1335，且系爭207 、
    208 地號土地相毗鄰，均為依區域計畫法劃定為特定農業區
    之農牧用地，屬於農業發展條例第3 條第11款所定之耕地，
    並均係農業發展條例89年1 月4 日修正施行前之共有耕地，
    依其使用目的並無不能分割之情形，兩造間亦未以契約訂有
    不分割之期限，惟其分割之方法迄不能協議決定之事實，為
    兩造所不爭執，並有土地登記謄本及地籍圖謄本附卷可稽，
    堪信為實在。又原告為系爭207 、208 地號土地均具應有部
    分之共有人，且其與被告均同意合併分割系爭207 、208 地
    號土地（應有部分合計均已過半數），則原告請求合併分割
    系爭207 、208 地號土地，揆諸前揭法條規定，於法即無不
    合，應予准許。
五、經查：系爭207 、208 地號土地北邊面臨屏東縣內埔鄉○○
    村○○路336 巷道路，路寬約6.5 公尺，南邊面臨水利用地
    ，且系爭207 地號土地東北角有被告鍾秀蘭所有3 層樓房（
    門牌號碼學仁路336 巷38號），其餘部分原種植檳樹，但業
    已砍除，系爭208 地號土地則由原告占有使用，種植檳榔樹
    並蓋有簡易工寮1 間等情，經本院會同屏東縣潮州地政事務
    所測量員到場勘測屬實，製有勘驗測量筆錄及土地複丈成果
    圖在卷可憑。關於系爭207 、208 地號土地合併分割之方法
    ，本院斟酌前述使用現況，暨被告表明分割後願意繼續保持
    共有，且兩造一致同意按如附圖所示分割方案，將編號207-
    A 部分面積825 平方公尺分歸被告保持共有，將編號207-B
    部分面積1,755 平方公尺分歸原告取得等情狀，認採如附圖
    所示方案合併分割系爭207 、208 地號土地，尚屬適當，爰
    依此方法予以合併分割如主文第1 項所示。
六、據上論結，本件原告之訴為有理由，依民事訴訟法第78條、
    第80條之1 、第85條第1 項但書，判決如主文。
中    華    民    國   100    年    4     月    20    日
                    民事第二庭    法  官  春生
正本係照原本作成。
如不服本判決，應於收受送達後20日內向本院提出上訴書狀，其
未表明上訴理由者，應於提出上訴後20日內向本院補提理由書狀
（均須按他造當事人之人數附繕本）。
中    華    民    國   100    年    4     月    20    日
                                  書記官  蘇雅慧